臺灣臺中地方法院民事判決　94年度訴字第1671號
原　　　告　甲○○
被　　　告　乙○○
訴訟代理人　張豐守　律師
複　代理人　吳莉鴦　律師
上列當事人間請求損害賠償事件，本院於民國94年10月12日言詞
辯論終結，判決如下：
    主      文
原告之訴及假執行之聲請均駁回。
訴訟費用由原告負擔。
    事實及理由
一、本件原告起訴主張：伊於民國（下同）88年9 月間向被告購
    買挖土機之冷氣機乙台（下稱系爭冷氣機），並經被告按裝
    於挖土機上，期間原告甚少使用該挖土機，嗣於 93年4月17
    日上午8時5分許，原告於台中縣梧棲鎮工地，使用挖土機時
    ，系爭冷氣機竟起火燃燒，致挖土機遭波及毀損，經原告修
    復上開挖土機計花費新台幣（下同）376,000 元，且其因挖
    土機送修30日，此期間均無法工作，致損失收入，且增加原
    告生活上之需要合計183,600元（包括每日6,000元及載運挖
    土機之運費每趟3,600元，計3趟）。爰依民法第184條第1項
    及第196條、第193條（侵權行為）及物之瑕疵擔保責任（民
    法第359 條）之規定，請求被告賠償。訴之聲明：(1)被告應
    給付原告559,600 元，及自起訴狀繕本送達之翌日起至清償
    日止，按年息5%計算之利息。(2)願供擔保，請准宣告假執行
    。
二、被告則以，本件上開挖土機發生火災之後，台中縣消防局曾
    就此發生原因進行調查，結果已排除係因電氣因素引起之可
    能性，足認上開挖土機之起火燃燒與被告所安裝之系爭冷氣
    機無關，而此業經台灣台中地方法院檢察署93年度偵字第14
    80號及台灣高等法院台中分院檢察署94 年度上聲議字第647
    號偵查事件所確認（註：原告以本件事實為據對被告提起詐
    欺（刑法339條第1項）及公共危險（同法第174條第2項）之
    刑事告訴）。是原告以侵權行為為本件之請求，尚屬無據。
    另原告係於88年9 月間向被告購買系爭冷氣機，且經原告受
    領。距原告提起本件訴訟之時間（94年6月）已有5年又9 個
    月之久，縱認系爭冷氣機確有瑕疵存在，亦已逾5 年之除斥
    期間，依民法第365條第1項規定，原告已不得再為瑕疵擔保
    責任之請求。況被告亦否認系爭冷氣機存有瑕疵，原告就瑕
    疵之存在亦未能舉證。是本件原告之請求顯無理由等語，資
    以抗辯。答辯聲明：原告之訴及假執行之聲請均駁回。
三、按買受人因物有瑕疵，而得解除契約或請求減少價金者，其
    解除權或請求權，於買受人依第三百五十六條規定為通知後
    六個月間不行使或自物之交付時起經過五年而消滅。民法第
    365條第1項，定有明文。上開條文所定六個月或五年之期間
    ，無論學說或實務上均認為係除斥期間（以形成權為客體）
    ，即權利預定存續之期間（亦稱預定期間）（並參照最高法
    院22年上字第716號判例、85年度台上字第2191 號判決要旨
    ），此與請求權為客體之消滅時效不同，無中斷、不完成之
    情形，並不得展期（除法律別有規定外）。本件系爭冷氣機
    被告係於88年9 月間交付（即安裝完成）予原告乙情，業據
    原告自陳，然原告提起本件訴訟之時間係94年6月22 日（即
    訴訟繫屬），此觀諸起訴狀所載本院收件章之日期可知。是
    以，原告行使民法第359 條物之瑕疵擔保請求權（為形成權
    ），顯係已逾交付後5 年之期間，是原告據出賣人物之瑕疵
    擔保責任，而為本件之主張，於法即有未合，無從准許。
四、次按，因故意或過失，不法侵害他人之權利者，負損害賠償
    責任。故意以背於善良風俗之方法，加損害於他人者亦同。
    違反保護他人之法律，致生損害於他人者，負賠償責任，民
    法第184 條第1項前段、後段、第2項，分別定有明文。上開
    民法第184條第1項規定前、後兩段為相異之侵權行為類型。
    關於保護之法益，前段為權利，後段及第二項為一般法益。
    關於主觀責任，前者以故意過失為已足，後者則限制須故意
    以背於善良風俗之方法加損害於他人，兩者要件有別，請求
    權基礎相異，訴訟標的自屬不同（最高法院80年度台上字第
    3660號判決要旨參照）。此即民法第184 條規定係調和「行
    為自由」和「保護的權益」此兩個基本利益，區別不同的權
    益的保護，而組成侵權行為責任體系。被侵害者係他人權利
    時，只要加害人具有故意或過失，即應依民法第184條第1項
    前段負損害賠償責任。其被侵害者，非屬權利時，須加害行
    為係出於故意背於善良風俗方法（第184條第1項後段），或
    違反保護他人之法律（第184條第2項）時，被害人始得請求
    損害賠償。易言之，民法第184條第1項前段所保護的，限於
    權利，不及一般財產上之利益（純粹財產上損害、純粹經濟
    上損失）。一般財產上利益僅能依民法第184條第1項後段規
    定或第2 項受到保護。立法者所以作此「區別性的權益保護
    」，係鑒於一般財產損害範圍廣泛，難以預估，為避免責任
    氾濫，特嚴格其構成要件，期能兼顧個人行為之自由。本此
    而論，民法第184條第1項前段、後段與同條第2 項所保護之
    客體，固有差別。然上開侵權行為之責任成立要件，可歸納
    為構成要件（即指構成要件該當性，組成因素包括行為、侵
    害權利或法益、造成損害及因果關係）、違法性、及故意或
    過失（僅係於民法第184條第2項情形時係推定過失，請求權
    人就此勿庸舉證而已，另第184條第1項後段須以背於善良風
    俗之手段），是為侵權行為的三層結構。
五、查本件原告係主張系爭冷氣機無故自行起火燃燒，且因被告
    於按裝系爭冷氣機時無於冷氣機與挖土機之主電源間裝有保
    險絲，致冷氣機起火後延燒致挖土機，而認被告侵害伊挖土
    機之權利，並提出照片及請求訊問證人陳明貴（板車司機）
    及吳俊東（台中縣消防局火災調查課職員）為證據方法。然
    查，本件挖土機燃燒後，曾經台中縣消防局為起火原因之鑑
    定，調查結果為：「災後起火處附近所裝置之暖氣機僅受煙
    燻黑，且其電源線路仍完好未受燒，而冷氣機僅輕微燒熔，
    但其電源開關因燒熔無法確認，並經現場清理後發現電源線
    應無電潦供應，並經現場清理後發現電源線並無任何疑似電
    線短路熔痕，故因電氣因素引燃之可能性應可排除」，此有
    火災原因調查報告乙份，卷附於台灣台中地方法院檢察署93
    年度偵字第14806 號偵查卷（註：係本件原告持上開事由以
    被告涉犯公共危險（失火）、詐欺罪嫌，而對之提出刑事告
    訴）可稽（見該偵查卷第47頁至第65頁）。又該調查報告之
    鑑識人員吳東俊於上開偵查案件偵查中亦稱；「．．．起火
    點應該是在駕駛座椅之後側，依燃燒後碳化狀況判斷的，也
    就是在冷氣機附近，是否就是冷氣機我們不敢確定，該處有
    兩個電器用品，．．．，．一般而言冷氣要通電要把怪手的
    引擎打開，我們有問告訴人（註：即本件原告）經查當時是
    關閉的，照片13、14頁有顯示，所以我們排除冷氣機起火的
    可能」等語（見該偵查卷第38頁）。是以，原告稱冷氣機係
    自行起火燃燒，尚無可採。故而，原告並無法證明（民事訴
    訟法第277 條參照），被告有無侵害之行為。是其本於侵權
    行之法律關係，而為本件之主張，構成要件尚未充足，自亦
    無從准許。
六、本件原因主張之請求權基礎，即物之瑕疵擔保請求權，侵權
    行為之損害賠償請求權，構成要件既均不具備（即責任成立
    原因不成立），則其於本件如聲明所示之請求，即無理由，
    自應予以駁回，其假執行之聲請，既失附麗，爰一併予以駁
    回。至原告主張賠償之範圍（即責任賠償範圍），本院即勿
    庸予以酌審，併予敘明。
七、本件事證已為明確，是原告要求訊問證人吳俊東，既經本院
    調閱上開刑事偵查卷審認吳俊東於該偵查事件已陳述甚明，
    本院認無再予訊問之必要。另有關訊問陳明貴（板車司機）
    ，原告係為證明陳明貴將挖土機開上板車時就產生火花，足
    認冷氣機與挖土機之主電機間未裝有保險絲乙情。就此吳俊
    東於上開偵查事件已稱：「以燃燒情形無法判斷有無保險絲
    ，且如剛才所述冷氣機並未通電不可能因不能斷電導致火災
    」等語（見上開偵查卷第39頁）。是以，縱認確如原告所稱
    未裝有保險絲，然亦無法據此而為係冷氣機自行燃燒乙事，
    故無論陳明貴之到庭後之證述為何，惟與本件並無證據之關
    聯性甚明，是本院認無訊問之必要，末予敘明。
八、據上論結，本件原告之訴為無理由，依民事訴訟法第78條，
    判決如主文。
中　　華　　民　　國　　94　　年　　11　　月　　11　　日
                  民事第四庭  法  官  陳添喜
上為正本係照原本作成。
如對本判決上訴，須於判決送達後20日內向本院提出上訴狀。
中　　華　　民　　國　　94　　年　　11　　月　　11　　日
                              書記官
